【裁判字號】    90,自,375
【裁判日期】    920530
【裁判案由】    商標法
【裁判全文】
臺灣板橋地方法院刑事判決                            九十年度自字第三七五號
    自  訴  人  百開股份有限公司
    代  表  人  丁○○
    代  理  人  蕭美雲
    被      告  萬竑企業有限公司
    兼  代表人  戊○○
    被      告  丙○○
    共      同
    選任辯護人  孫建國律師
    被      告  甲○○
右列被告因違反商標法等案件，經自訴人提起自訴，本院判決如左：
    主  文
戊○○、甲○○共同意圖為自己不法之所有，而侵占自己持有他人之物，各處有期徒
刑肆月，如易科罰金，均以參佰元折算壹日。
萬竑企業有限公司自訴不受理。
丙○○被訴違反著作權法部分自訴不受理，其餘被訴部分無罪。
    事  實
一、戊○○係萬竑企業有限公司（下稱萬竑公司）之實際負責人（名義上負責人為丙○○，惟自九十年十一月十二日後，戊○○亦成為名義上負責人），於民國八十
    九年十二月間，因同意百開股份有限公司（下百開公司）將其所有之照明型錄二
    千七百本寄放在力兆實業有限公司（負責人為丙○○）設在臺北縣林口鄉○○路
    四十八之一號倉庫，而持有上開型錄，詎其為求能利用該等型錄，竟與萬竑公司
    業務員甲○○共同基於意圖為自己不法所有之犯意聯絡，於九十年二月間，由甲○○徵得戊○○同意後，將上開型錄予以侵占入己，並由甲○○以新台幣（下同
    ）二萬零二百二十四元代價，委託不知情之高泓印刷設計有限公司（下稱高泓公
    司）員工張志彰將上開型錄原本載明百開公司之名稱、地址、電話及傳真號碼之
    封面，抽換更改為萬竑公司之名稱、地址、電話及傳真號碼及電子信箱之封面（
    其中一半之封底部分則改為載明懷南企業股份有限公司〔下稱懷南公司〕之名稱
    、地址、電話、傳真號碼），更改完成後，再將型錄換至萬竑公司設於同鄉○○
    路一之三十八號三樓辦公室放置，擬供萬竑公司及與其有業務往來關係之懷南公
    司使用。嗣於九十年三月初某日，百開公司負責人丁○○前往萬竑公司上址辦公
    室時，發現其公司所有型錄之封面遭抽換更改始悉上情。
二、案經百開公司提起自訴。
    理  由
壹、有罪部分：
一、訊據被告戊○○固坦承於八十九年十二月間提供力兆公司上址倉庫供百開公司放
    置照明型錄二千七百本，其後並於九十年二月間，同意被告甲○○將該等型錄委
    託高泓公司抽換封面等情，被告甲○○亦坦承於徵得被告戊○○同意後，由伊負
    責將上開型錄委託高泓公司抽換更改封面等情，惟均矢口否認有何侵占之犯行，
    被告戊○○並辯稱：自訴人百開公司與萬竑公司彼此間本即有合作生產、銷售燈
    具之業務往來關係，因百開公司經營不善，上開型錄無處存放，擬借地方放置，
    伊雖善意無償提供力兆公司上址倉庫供其暫放，惟伊並未受託處理該等型錄，該
    等型錄仍由自訴人百開公司自行管理運用，後來自訴人百開公司負責人丁○○認
    為這些型錄棄置可惜，乃同意將其封面抽換更改為載明萬竑公司及懷南公司之相
    關聯絡資料，並透過當時仍任自訴人百開公司董事之被告甲○○負責處理相關事
    宜，是上開型錄抽換更改封面事宜係經自訴人百開公司同意為之，伊自無侵占可
    言云云；被告甲○○則辯稱：因自訴人百開公司想跟萬竑公司為業務上之合作，
    所以由伊徵詢被告戊○○意見，獲得同意後，即由伊委託高泓公司抽換更改封面
    ，此係本於二公司合作關係所為，自亦不構成侵占云云。經查：
（一）右揭事實，業據自訴人百開公司代表人丁○○於本院審理中指訴基詳，並有該
      公司委託高泓公司印製照明型錄之估價單、統一發票各乙張、封面載明百開公
      司公司名稱、地址、電話、傳真號碼之型錄及抽換更改為萬竑公司名稱、地址
      、電話及傳真號碼、電子信箱、封面之封底部分載明懷南公司名稱、地址、電
      話、傳真號碼型錄各一本在卷可稽；另自訴人百開公司委由被告戊○○寄放之
      型錄業經抽換更改封面之事實，另據證人即高泓公司員工張志彰於本院調查中
      證述明確，並有高泓公司於九十年二月十五日出具用以證明支出抽換更改費用
      二萬零二百二十四元之統一發票乙張在卷足稽。
（二）被告戊○○既於自訴人百開公司向其借用地方存放上開二千七百本型錄時，同
      意提供力兆公司設在臺北縣林口鄉○○路四十八之一號倉庫作為放置地點，雙
      方間應已成立民法上所謂之「寄託關係」，且可應認該倉庫由被告戊○○管理
      、使用，參諸被告戊○○復自承上開型錄經抽換更改封面後，已改至萬竑公司
      位於同鄉○○路一之三十八號三樓辦公室放置，顯見該等型錄處於被告戊○○
      「持有」狀態中無疑，是其辯稱未受託處理該等型錄（意即未持有之）乙節，
      尚非可採。
（三）另被告戊○○、甲○○所辯自訴人百開公司係本於與萬竑公司合作生產、銷售
      燈具之業務往來關係，而同意將其寄放之型錄封面抽換更改為載明萬竑公司及
      懷南公司之相關聯絡資料，並透過當時仍任自訴人百開公司董事之被告甲○○
      負責處理相關事宜乙節，雖據被告戊○○提出之萬竑公司與自訴人百開公司往
      來之文件六件、自訴人百開公司傳真函、支出證明單、支票各一件（見九十一
      年六月十一日答辯續二狀所附被證二至被證五）為佐證，惟此非但為自訴人百
      開公司代表人丁○○所否認，且查上開文件頂多僅能證明自訴人百開公司與萬
      竑公司確實有業務上之往來及被告甲○○於任職萬竑公司期間，仍幫忙自訴人
      百開公司處理部分特定業務，惟尚難據以遽認自訴人百開公司已同意被告戊○○、甲○○將寄放之型錄抽換更改封面，況且，被告甲○○復供承更改型錄封
      面之前，有徵詢被告戊○○之意見，她他說可以去找印刷公司處理，而且費用
      也是萬竑公司支出的等情，被告戊○○對此亦坦承其有答應被告甲○○可以找
      印刷公司抽換更改封面等情，足見被告戊○○、甲○○彼此間已有共同更換型
      錄封面之犯意聯絡；另觀諸更換封面所支出之費用二萬零二百二十四元，確實
      由萬竑公司負擔，此觀前開高泓公司出具之九十年二月十五日統一發票自明，
      被告戊○○固另辯稱係百開公司要其先代墊支出云云，非屬真實，更可認被告
      甲○○並非代理自訴人百開公司處理型錄抽換封面事宜，而係代理萬竑公司為
      之。從而，被告戊○○、甲○○二人所辯上開型錄抽換更改封面事宜係經自訴
      人百開公司同意為之乙節，亦非可採。
（四）至於證人即懷南公司負責人乙○○於本院調查中雖證稱：「自訴人百開股份有
      限公司在臺灣已結束他所有生意，把型錄送到被告戊○○弟弟（指被告丙○○
      ）華倉庫放置，之後他也不用這些型錄，有三千多本，所以口頭上才同意給我
      們使用；我去百開公司時，在他辦公司角落有看到一些剛印不久的型錄，剛開
      始被告戊○○有跟自訴人百開股份有限公司張先生（指代表人丁○○）要求說
      如不用給她使用，因當時自訴人百開股份有限公司跟被告萬竑企業有限公司業
      務往來不錯，所以自訴人百開股份有限公司張先生有同意」等情，然其另證稱
      懷南公司與萬竑公司合作時，萬竑公司有印型錄（指本案已抽換封面，而封底
      部分改為載明懷南公司名稱、地址、電話、傳真號碼之型錄），給其公司使用
      ，費用由二家公司分攤，及不能確切證明有經過自訴人百開公司同意來抽換型
      錄封面（如書面同意資料）等，參以上開型錄中之一千三百五十本，其封底部
      分已更改為載明懷南公司之相關資料，另為被告麗華所自承，顯見懷南公司本
      身已涉及本案抽換型錄封面之利害關係，另證人乙○○復自承懷南公司與自訴
      人百開間尚存有貨款糾紛，即百開公司目前積欠懷南公司貨款未清償，二公司
      既有糾葛未清，則證人乙○○所為證言難免偏頗，其所為自訴人百開公司已同
      意被告戊○○、甲○○抽換更改型錄封面之證言，不足資為對該二被告有利之
      認定。
    綜上敘述，被告戊○○、甲○○上開辯解，均屬避就之詞，不足採信。罪證明確
    ，被告等犯行咸堪認定。
二、查被告戊○○同意自訴人百開公司寄放照明型錄而持有之後，竟與被告甲○○共
    同將之侵占，核其二人所為，均係犯刑法第三百三十五條第一項侵占罪。另按此
    侵占罪之持有關係，雖係因特定關係而成立之罪，然依刑法第三十一條第一項規
    定，其共同實施者，雖無特定關係，仍以共犯論，是被告甲○○初雖未「持有」
    上開型錄，其後亦侵占之，就所犯上開侵占罪，仍應與被告戊○○成立共同正犯
    關係。另按刑法第三百四十二條之背信罪，為一般的違背任務之犯罪，而同法之
    侵占罪，則專指持有他人所有物，以不法之意思，變更持有為所有侵占入己者而
    言，故違背任務行為，苟係將其持有之他人所有物，意圖不法據為己有，即應論
    以侵占罪，而不應論以背信罪。是本件自訴人百開公司就被告戊○○、甲○○二
    人上開侵占行為，復請求論以刑法第三百四十二條第一項之背信罪，尚有未洽。
    爰審酌被告二人之品行、智識程度、犯罪之手段、目的、侵占型錄之數量，價值
    ，對被害人所造成之損害程度，以及被告等犯罪後仍否認犯行等一切情狀，各量
    處如主文所示之刑，以資懲儆，並均諭知易科罰金之折算標準。
貳、不受理（含不另為不受理諭知）部分
一、自訴意旨另以：自訴人百開公司所有之上開照明型錄，係屬著作權法所保護之著
    作，被告戊○○、甲○○、丙○○竟共同基於犯意之聯絡，於右揭時間，將該等
    型錄抽換更改封面，並以割裂著作物及擅自重製之方式侵占自訴人百開公司之著
    作人格權、著作財產權，因認該三被告均涉犯著作權法第九十一條第一項之擅自
    以重製方法侵害他人之著作財產權、同法第九十三條第一款之以割裂方法改變著
    作人著作內容致害其名譽之權利二罪嫌，而被告萬竑公司雖為法人，惟被告丙○○為其代表人，因執行業務而犯此二罪嫌，依同法第一百零一條第一項規定，亦
    應科以各該條之罰金刑云云。
二、按告訴或請求乃之罪，已不得為告訴或請求者，不得再行自訴，刑事訴訟法第三
    百二十二條定有明文。此所謂不得為告訴者，包含自訴人於得為告訴期間內，未
    經合法告訴在內；又告訴乃論之罪，其告訴應自得為告訴之人知悉犯人之時起，
    於六個月內為之；另不得提起自訴而提起者，應諭知不受理之判決，同法第二百
    三十七條第一項、第三百三十四條亦分別定有明文。
三、經查：本件自訴人百開公司自訴被告戊○○、甲○○、丙○○、萬竑公司違反著
    作權法部分，認其等係觸同法第九十一條第一項、第九十三條第一款之罪嫌，依
    同法第一百條前段規定，須告訴乃論。據此，自訴人百開公司自應於六個月之法
    定期間內提起自訴，自訴始為合法。而本件被告等抽換自訴人百開公司上開型錄
    之時間為九十年二月間，已如前述，自訴人百開公司代表人丁○○雖主張其遲至
    九十年五月間始知悉此事實，惟並未提出任何證據供本院查證，反觀被告等則辯
    稱自訴人百開公司已於九十年三月間知悉上情，並聲請訊問證人己○○為證，經
    本院訊問後，該證人證稱：自訴人百開公司之型錄遭抽換封面後，大約在九十年
    三月初時，該公司代表人丁○○有到被告萬竑公司來看過型錄更改情形等語，足
    見其早於九十年三月初已知悉所有型錄遭抽換封面之事實，自訴人百開公司竟遲
    至九十年十月三日，就此犯行對被告戊○○、甲○○、丙○○、萬竑公司提起自
    訴，此有本院收狀戮在卷可稽，已逾告訴期間，自不得再行自訴，揆諸前揭說明
    ，自訴人百開公司所為此部分之自訴，應依法諭知被告丙○○、萬竑公司不受理
    之判決，惟此部分與被告戊○○、甲○○前揭論罪科刑部分有裁判上一罪之關係
    ，故不另為不受理之諭知。
參、無罪（含不另為無罪諭知）部分
一、自訴意旨又以：被告丙○○參與被告戊○○、甲○○上開侵占自訴人百開公司型
    錄之犯行，另自訴人百開所有之上開照明型錄，亦屬私文書，被告戊○○、甲○○、丙○○未經其同意，於右揭時間，擅自將該等型錄抽換更改封面，足以生損
    害於自訴人百開公司，且「百開」圖樣，係自訴人百開公司向經濟部中央標準局
    （現改制為智慧財產局）申請准以註冊號數00000000號登記之商標，該
    三被告復意圖欺騙他人，於有關同一商品之型錄上，附加相同於自訴人百開公司
    之前開註冊商標圖樣而散布，因認被告丙○○亦涉犯刑法第三百三十五條第一項
    之侵占（自訴人贅論其另成立刑法第三百四十二條第一項之背信）罪嫌，被告戊○○、甲○○、丙○○均另涉犯刑法第二百十條之變造私文書、商標法第六十二
    條第二款之意圖欺騙他人，附加仿冒商標於有關同一商品之文書而有散布二罪嫌
    云云。
二、訊據被告戊○○、甲○○、丙○○均矢口否認有上開犯行，被告戊○○、甲○○
    辯解如前，被丙○○則辯稱伊僅係被告萬竑公司掛名之負責人，實際上並未參與
    本件型錄抽換更改封面事宜等語。經查：
（一）被告丙○○於十九年二月間僅擔任被告萬竑公司名義上負責人，實際負責人為
      被告戊○○乙節，為被告戊○○所自承，另自訴人百開公司負責人丁○○亦供
      承上開型錄均係由其與被告戊○○接洽相關存放事宜，且其無法提出任何證據
      證明被告丙○○有參與抽換更改型錄封面之行為，自不能僅以其擔任被告萬竑
      公司名義上負責人，即論以上開侵占、變造私文書、違反商標法等罪。
（二）次按刑法上所謂「變造」行為，係指無改造權人就就已完成之真正文書，不法
      該更其內容，而未達於完全更新其意義之行為。本件抽換更改型錄之形態，僅
      係就封面部分為之，此觀卷附三本型錄自明，而此型錄封面原本在彰顯型錄作
      成名義人為自訴人百開公司，現此作成名義人遭更換為被告萬竑公司、懷南公
      司，顯非變更其內容，自與「變造」行為有間，另遭抽換封面後之型錄其作成
      名義人已由百開公司替換為萬竑公司、懷南公司，形式上已成為萬竑公司、懷
      南公司作成之文書，觀諸被告戊○○為萬竑公司實際上負責人及證人乙○○上
      開證言，可知被告戊○○、甲○○以萬竑公司、懷南公司名義作成之型錄，並
      非無權制作。綜此，自難對該二被告以偽造、變造私文書罪嫌相繩。
（三）另商標法第六十二條第二款所定處罰之侵害商標權行為，係以意圖欺騙他人為
      成要件。本件被告戊○○、甲○○將自訴人所有型錄抽換封面後，形式上已變
      成由萬竑公司、懷南公司作成型錄，已如前前述，且查「百開」圖樣與「萬竑
      」、「懷南」名稱迥異，且綜觀更改後之型錄已彰顯成萬竑公司、懷南公司製
      作使用「百開」商標之照明型錄，可認為係該二公司制作型錄介紹使用「百開
      」商標之商品，一般人應不會產生混同誤認之虞，自難認被告戊○○、甲○○
      所為在主觀上有欺騙他人意圖，自亦不能論以上開違反商標法之罪責。
    此外，本院復查無其他積極證據足認被告丙○○有何侵占犯行，被告戊○○、甲○○、丙○○三人有何變造私文書、違反商標法等犯行，既不能證明其等犯罪，
    就此部分爰依法諭知被告丙○○無罪之判決，惟此部分與被告戊○○、甲○○前
    揭論罪科刑部分有犯裁判上一罪之關係，故不另為無罪之諭知。
據上論斷，應依刑事訴訟法第三百四十三條、第二百九十九條第一項前段、第三百零
一條第一項、第三百三十四條，刑法第二十八條、第三百三十五條第一項、第四十一
條第一項前段，罰金罰鍰提高標準條例第一條前段、第二條，判決如主文。
中      華      民      國    九十二    年      五      月     三十     日
                                      臺灣板橋地方法院刑事第五庭
                                          法  官  趙義德
右正本證明與原本無異。
如不服本判決應於送達後十日內向本院提出上訴狀。
                                          書記官  陳秀慧
中      華      民      國    九十二    年      六      月      五      日
附錄本案論罪科刑法條全文：
刑法第三百三十五條第一項：
意圖為自己或第三人不法之所有，而侵占自己持有他人之物者，處五年以下有期徒刑
、拘役或併科一千元以下罰金。


司法院資訊處製作；財團法人民間司法改革基金會備份。
